最高法院民事判決　　　　　　　　　 110年度台上字第3058號
上　訴　人　遠東科技中心AB棟大樓公寓大廈管理委員會
 
法定代理人　趙玉龍
訴訟代理人　柯宜姍律師
被 上訴 人　國福物業有限公司
 
法定代理人　張健國
訴訟代理人　鄭清妃律師
上列當事人間請求確認區分所有權人會議決議無效事件，上訴人
對於中華民國110年3月23日臺灣高等法院第二審判決（109 年度
上字第441號），提起上訴，本院判決如下：
    主  文
原判決廢棄，發回臺灣高等法院。
    理  由
一、本件上訴人之法定代理人已由何又仁變更為趙玉龍，經具狀
    聲明承受訴訟，核無不合，應予准許，合先敘明。
二、被上訴人主張：伊於民國105年9月間向訴外人華航玩具股份
    有限公司（下稱華航玩具公司）買受位於新北市○○區○○
    路0段000號等之遠東科技中心AB棟大樓（下稱系爭大樓）地
    下一層建物（編列同區昊天段221 建號，下稱系爭建物）之
    83個停車位（下稱系爭停車位）及車道（下稱系爭車道，並
    與系爭停車位合稱系爭專有部分）而專有該停車位與車道，
    為系爭大樓之區分所有權人。詎系爭大樓於106年9月28日召
    開之106 年度區分所有權人臨時會議（下稱系爭區權會），
    其他區分所有權人竟不顧伊當場表示反對，仍為通過修改系
    爭大樓規約（下稱系爭規約）第5條第1項第4 款之約定，將
    伊專有之系爭車道供作約定共用部分議案（下稱系爭議案）
    之決議（下稱系爭決議），該決議內容違反民法第799條第3
    項及公寓大廈管理條例（下稱管理條例）第33條第1 款之強
    制規定，應為無效等情。爰先位聲明，求為確認系爭決議無
    效之判決。並以如認系爭決議有效，惟系爭規約之修訂非屬
    急迫事項，不得以臨時會形式召開，且上訴人於106年9月26
    日始公告召開會議，距同年月28日開會，公告時間不足2 日
    ，復未以特別決議行之，其召集程序與決議方法違反管理條
    例第30條規定、系爭規約第14條約定，應予撤銷。爰備位聲
    明，求為撤銷系爭決議之判決。
三、上訴人則以：華航玩具公司於88年12月9 日向訴外人即系爭
    大樓起造建商大都市建設開發股份有限公司（下稱大都市公
    司）購買系爭專有部分時，即簽立停車位分管協議書（下稱
    系爭協議書），同意開放系爭車道供其他地下1層及地下2、
    3 層停車位承買人無償共同使用，被上訴人於購買時亦知悉
    現場使用慣例，已可得知系爭車道有約定共用之情形，應受
    拘束。系爭決議僅將系爭車道業經約定共用列入規約，並無
    違反民法第799條第3項、管理條例第33條第1 款規定之情形
    。又因上訴人於106年6月間發函要求住戶須付費始得使用系
    爭車道，復於同年9 月21日在系爭車道上放置看板表示自次
    月20日起收取車道使用費，經伊協商無果，為維護住戶權益
    ，乃緊急於同月26日公告召開系爭區權會，符合系爭規約第
    14條所稱「急迫情事」，且得不以特別決議行之，系爭決議
    並無得撤銷之事由等語，資為抗辯。
四、原審廢棄第一審所為被上訴人敗訴之判決，改判決確認系爭
    決議無效，係以：華航玩具公司於88年12月9 日向大都市公
    司預購位於系爭大樓地下一層之系爭建物內編號第413至495
    號83個停車位，並簽立車位預購買賣契約書（下稱系爭預售
    契約）及系爭協議書，嗣於89年4 月19日以買賣為原因，登
    記取得系爭建物所有權全部，而為系爭大樓區分所有權人，
    其於105年9月間將之出賣與被上訴人，已為移轉登記，為兩
    造所不爭。又依系爭預售契約第3條、第4條約定，系爭停車
    位為平面式停車位，約定為主建物，其面積含車道及共用部
    分面積，再對照其建物登記謄本「其他登記事項」欄記載「
    停車位編號：413號至495號持分各1/83」，可知系爭車道面
    積係按83個汽車停車位個數平均分配於各停車位，且每停車
    位配賦系爭建物應有部分83分之1 。系爭區權會召開時，系
    爭停車位為被上訴人1 人所有，而為區分所有權人，系爭車
    道屬被上訴人之專有部分，亦為兩造所不爭。依民法第 799
    條第3項、管理條例第33條第1款規定，系爭區權會擬將被上
    訴人專有之系爭車道約定為共用部分，應先取得其同意。而
    被上訴人有委任訴外人王增福於系爭區權會到場，為反對系
    爭議案之表示，有會議紀錄可憑，則系爭區權會未經其同意
    作成系爭決議，自違反上開法律之規定而不生效力。至華航
    玩具公司買受系爭停車位時以系爭協議書第7 條約定同意開
    放系爭車道供其他地下1層及地下2、3 層停車位承買人無償
    共同使用（下稱系爭約定），固有該協議書可據，惟該協議
    書係大都市公司擬以之附隨於預售屋買賣契約內設定專用權
    ，使該預立分管協議之效力於建物建築完成暨共有關係確定
    成立時發生，自應俟大都市公司將系爭建物停車空間之使用
    權出賣與華航玩具公司以外之特定人時，始在華航玩具公司
    與其他分別共有人間發生效力。大都市公司既將系爭停車位
    及系爭車道全部出賣與華航玩具公司，再經其全部售與被上
    訴人，系爭協議書須待被上訴人出售系爭停車位並移轉系爭
    建物應有部分時，始生預定分管約定之效力。再者，系爭預
    售契約附件之系爭大樓88年規約第5條第4項固記載「地下層
    停車空間應依據區分所有權人所購停車位位置或分管協議書
    中地下壹層斜坡車道為該車位承買人所共有持分所有，惟需
    開放供其他地下1層（含共同使用部分）、地下2層及地下 3
    層停車位承買人無償共同使用之部分，為約定共用部分」等
    語，然上訴人於106 年間向主管機關提出申請核備之規約，
    並無與之相同之約定，可見已遭刪除，而不具團體規約效力
    ，復無證據足認被上訴人於105年9月取得系爭建物所有權時
    之有效規約，有與之相同內容之約定，自與民法第799條第3
    項規定專有部分約定共用，應依規約之約定不符。該約定既
    未經載入規約，非被上訴人購買系爭停車位時所明知或可得
    而知之事項，其自不受拘束。從而，被上訴人請求確認系爭
    決議無效，洵屬正當，應予准許等詞，為其判斷之基礎。
五、查原審既認定被上訴人係自華航玩具公司繼受取得系爭建物
    包含系爭停車位及系爭車道之所有權全部，則華航玩具公司
    基於系爭建物所有權人之地位，似即有權同意提供其所有系
    爭車道供系爭大樓其他區分所有權人使用。則其以系爭約定
    同意開放系爭車道供其他地下1層及地下2、3 層停車位承買
    人無償共同使用，是否仍應俟系爭停車位出賣與華航玩具公
    司、被上訴人以外之特定人時，始生效力，即滋疑義。原審
    未詳加審究，徒以系爭協議書應俟系爭停車位出賣與華航玩
    具公司、被上訴人以外之特定人，且經列入規約始生效力，
    即認被上訴人不受該約定之拘束，亦嫌疏略。末按98年7 月
    23 日修正施行之民法第799條之1第4項規定：區分所有人間
    依規約所生之權利義務，繼受人應受拘束；其依其他約定所
    生之權利義務，特定繼受人對於約定之內容明知或可得而知
    者，亦同。其立法理由係因區分所有人及其繼受人就規約所
    生之權利義務，依團體法法理，無論知悉或同意與否，均應
    受其拘束，方足以維持區分所有人間所形成團體秩序之安定
    。至區分所有人依其他約定所生之權利義務，因非由團體運
    作所生，基於交易安全之保護，特定繼受人僅以明知或可得
    而知者為限，始受其拘束。此規定合於區分所有權之性質，
    且特定繼受人明知或可得而知始受其他約定之拘束，對特定
    繼受人保障亦屬合理，是於該規定施行前發生之事實，非不
    得以之為法理而予以適用。查華航玩具公司依系爭約定，負
    有開放系爭車道供其他地下1層及地下2、3 層停車位承買人
    無償共同使用之義務，縱該約定內容未經載入系爭規約，似
    仍屬其依規約以外之其他約定所生之義務，被上訴人為其特
    定繼受人，倘對於該約定之內容明知或可得而知，須否受其
    受拘束，自滋疑問。上訴人就此亦抗辯：被上訴人於購買系
    爭建物時早已知悉系爭車道之現場使用狀態等，且與華航玩
    具公司完成現場點交，應可知悉系爭車道有約定共用之情形
    云云（見原審卷第330至335頁），核屬重要防禦方法，原審
    就此恝置不論，徒以前揭理由，即認被上訴人不受系爭約定
    之拘束，進而為不利上訴人之判斷，並有可議。上訴論旨，
    指摘原判決違背法令，求予廢棄，非無理由。
六、據上論結，本件上訴為有理由。依民事訴訟法第477條第1項
    、第478條第2項，判決如主文。
中    華    民    國   111    年    1     月    28    日
                      最高法院民事第八庭
                          審判長法官  陳  玉  完  
                                法官  周  舒  雁  
                                法官  黃  書  苑  
                                法官  謝  說  容  
                                法官  陳  麗  玲  
本件正本證明與原本無異
                                      書  記  官 
中    華    民    國   111    年    2     月    15    日